臺灣宜蘭地方法院民事判決　　　　　　　 96年度訴字第172號
原　　　告　己○○
訴訟代理人　羅明宏律師
被　　　告　庚○○○
　　　　　　辛○○
　　　　　　丑○○
　　　　　　壬○○
　　　　　　癸○○
　　　　　　子○○
　　　　　　甲○○
　　　　　　乙○○
兼前八人共同
訴訟代理人　寅○○
被　　　告　戊○○○
　　　　　　丁○○○
　　　　　　卯○○
前三人共同
訴訟代理人　丙○○
當事人間拆屋還地等事件，本院於民國96年12月6日言詞辯論終
結，判決如下：
    主  文
被告卯○○應自坐落宜蘭縣冬山鄉○○段1890地號土地上如附圖
所示A部分，面積139.68平方公尺、A-1部分，面積9.03平方公尺
、A-2部分，面積9.62平方公尺、A-3部分，面積9.36平方公尺部
分即門牌號碼宜蘭縣冬山鄉○○村○○○路330巷9號之建物遷出
。並將如附圖所示A部分，面積139.68平方公尺、A-1部分，面積
9.03平方公尺、A-2部分，面積9.62平方公尺、A-3部分，面積9.
36平方公尺、B部分，面積158.03平方公尺、C部分，面積17.43
平方公尺、D-1部分，面積11.69平方公尺之地上物拆除，並將土
地返還原告。
確認被告庚○○○、辛○○、丑○○、寅○○、壬○○、癸○○
、子○○、甲○○、乙○○、戊○○○、丁○○○、卯○○就原
告所有坐落宜蘭縣冬山鄉○○段1889地號，面積496平方公尺之
土地上，由宜蘭縣羅東地政事務所於民國三十八年以珍珠里簡字
第000626號收件，證明書字號為冬山字第002609號，權利人為蕭
阿俊，權利範圍為土地一部26.88坪之地上權法律關係不存在於
前開土地上。
被告庚○○○、辛○○、丑○○、寅○○、壬○○、癸○○、子
○○、甲○○、乙○○、戊○○○、丁○○○、卯○○就前項所
示之地上權登記應予塗銷。
被告卯○○應將原告所有坐落宜蘭縣冬山鄉○○段1889地號，面
積496平方公尺之土地返還原告。
原告其餘之訴駁回。
訴訟費用由被告卯○○負擔二五分之二三；被告庚○○○、辛○○、丑○○、寅○○、壬○○、癸○○、子○○、甲○○、乙○○、戊○○○、丁○○○、卯○○連帶負擔二五分之一，餘由原
告負擔。
本判決第一項於原告以新台幣捌拾萬肆仟元為被告卯○○供擔
保後，得假執行，但被告卯○○如以新台幣佰伍拾萬肆仟玖佰
玖拾伍元為原告預供擔保，得免為假執行；第四項於原告以新台
幣貳拾陸萬肆仟元為被告卯○○供擔保後，得假執行，但被告卯
○○如以新台幣柒拾玖萬仟陸佰元為原告預供擔保，得免為假
執行。
原告其餘假執行之聲請駁回。
    事實及理由
壹、程序方面：
一、按訴狀送達後，原告不得將原訴變更或追加他訴；但被告同
    意，不在此限，又被告對於訴之變更或追加無異議，而為本
    案之言詞辯論者，視為同意變更或追加。民事訴訟法第255
    條第1項但書第1款、第2項定有明文。本件原告原起訴請求
    被告庚○○○、辛○○、丑○○、寅○○、壬○○、癸○○
    、子○○、甲○○、乙○○、戊○○○、丁○○○、卯○○
    應將坐落宜蘭縣冬山鄉○○段1890地號土地上，如起訴狀附
    圖所示A部分，面積約154.72平方公尺拆除（實際面積及位
    置以地政事務所測量為準），並將土地返還原告；被告卯○○應自起訴狀附圖所示A部分遷出，並將宜蘭縣冬山鄉○○
    段1890地號土地上如起訴狀附圖所示B部分之倉庫，面積約
    162平方公尺、C部分之鐵棚架，面積19.78平方公尺拆除（
    實際面積及位置以地政事務所測量為準），並將土地返還原
    告等語。嗣原告除依本院囑託宜蘭縣羅東地政事務所測量結
    果更正聲明外，並追加提起確認被告庚○○○、辛○○、丑
    ○○、寅○○、壬○○、癸○○、子○○、甲○○、乙○○
    、戊○○○、丁○○○、卯○○就原告所有坐落宜蘭縣冬山
    鄉○○段1889地號，面積496平方公尺之土地上，由宜蘭縣
    羅東地政事務所於民國38年以珍珠里簡字第000626號收件，
    證明書字號為冬山字第002609號，權利人為蕭阿俊，權利範
    圍為土地一部26.88坪之地上權法律關係不存在於前開土地
    上；被告庚○○○、辛○○、丑○○、寅○○、壬○○、癸○○、子○○、甲○○、乙○○、戊○○○、丁○○○、卯
    ○○就前開地上權登記應予塗銷等訴，而被告對於原告之追
    加，無異議而為本案之言詞辯論，參諸前揭法條，視為被告
    同意，是原告之追加，並無不合，自應准許。
二、按確認法律關係之訴，非原告有即受確認判決之法律上利益
    者，不得提起之。民事訴訟法第247條第1項定有明文。原告
    請求確認被告庚○○○、辛○○、丑○○、寅○○、壬○○
    、癸○○、子○○、甲○○、乙○○、戊○○○、丁○○○
    、卯○○就原告所有坐落宜蘭縣冬山鄉○○段1889地號，面
    積496平方公尺之土地上，由宜蘭縣羅東地政事務所於38 年
    以珍珠里簡字第000626號收件，證明書字號為冬山字第0026
    09號，權利人為蕭阿俊，權利範圍為土地一部26.88坪之地
    上權法律關係不存在於前開土地上，並請求塗銷前開地上權
    登記，因被告不同意原告之請求，則核原告提起本件確認之
    訴部分，確有即受判決之法律上利益，而與首揭法律之規定
    相符，應予准許，先此敘明。
貳、實體方面
一、原告主張：坐落宜蘭縣冬山鄉○○段1889地號及同段1890地
    號土地（農地重劃前為宜蘭縣冬山鄉珍珠里簡字72地號1筆
    土地）為原告所有，38年10月31日原告之被繼承人游許紅蟳
    將土地之一部即附圖所示同段1890地號土地上D部分位置，
    面積26.88坪設定地上權予訴外人蕭阿俊興建本國式竹造房
    屋即門牌號碼宜蘭縣冬山鄉○○○路330巷11號房屋，並經
    宜蘭縣羅東地政事務所以珍珠里簡字第000626號收件，證明
    書字號為冬山字第002609號登記在案。未料蕭阿俊竟逾越上
    開地上權之範圍，增建如附圖所示編號A部分，面積139.68
    平方公尺、A-1部分，面積9.03平方公尺、A-2部分，面積
    9.62 平方公尺、A-3部分，面積9.36平方公尺之建物（並由
    被告卯○○居住使用）以及B部分，面積158.03平方公尺、C
    部分，面積17.43平方公尺、D-1部分，面積11.69平方公尺
    之地上物，上開建物及地上物之所有權於蕭阿俊死亡後，由
    被告庚○○○、辛○○、丑○○、寅○○、壬○○、癸○○
    、子○○、甲○○、乙○○、戊○○○、丁○○○、卯○○
    繼承，其等已無權占有前開地上物坐落之基地，原告自得依
    民法第767條之規定，請求被告卯○○自如附圖所示編號A、
    A-1、A-2、A-3部分建物遷出，並請求被告庚○○○、辛○○、丑○○、寅○○、壬○○、癸○○、子○○、甲○○、
    乙○○、戊○○○、丁○○○、卯○○拆除其等所有之前開
    建物及如附圖所示編號B、C、D-1部分地上物，再請求其等
    返還前開地上物坐落之基地（即原告訴之聲明第1項、第2項
    所示）。又前揭同段1890、1889地號土地係於68年7月15日
    因農地重劃自宜蘭縣冬山鄉珍珠里簡字72地號1筆土地分割
    而出，重劃後同段1889地號土地之他項權利部仍轉載登記蕭
    阿俊之前開地上權，惟實際上前開地上權位置係存在於同段
    1890地號土地如附圖所示D部分上；同段1889地號土地並未
    設定地上權，為此請求確認被告庚○○○、辛○○、丑○○
    、寅○○、壬○○、癸○○、子○○、甲○○、乙○○、戊○○○、丁○○○、卯○○就同段1889地號，面積496平方
    公尺之土地上，由宜蘭縣羅東地政事務所於38年以珍珠里簡
    字第000626號收件，證明書字號為冬山字第002609號，權利
    人為蕭阿俊，權利範圍為土地一部26.88坪之地上權法律關
    係不存在於前開土地上。並請求被告庚○○○、辛○○、丑
    ○○、寅○○、壬○○、癸○○、子○○、甲○○、乙○○
    、戊○○○、丁○○○、卯○○就前開地上權登記應予塗銷
    （即原告訴之聲明第3、4項所示）。再者，目前同段1889地
    號土地由被告卯○○占有使用，亦屬無權占有，是爰依民法
    第767條規定，請求被告卯○○應將前開面積496平方公尺之
    土地返還原告（即原告訴之聲明第5項所示）等語，並願供
    擔保請准宣告假執行。
二、被告卯○○、丁○○○、戊○○○則以：原告之被繼承人游
    許紅蟳及被告之被繼承人蕭阿俊就現坐落同段1890、1889地
    號土地（農地重劃前為珍珠里簡字72地號1筆土地）口頭訂
    有租賃契約，約定出租人游許紅蟳應將前揭土地出租予蕭阿
    俊作為蓋屋、耕作及晒穀之用，承租人蕭阿俊每年應給付出
    租人游許紅蟳稻穀600台斤作為租金，38年間應公所要求就
    前揭土地上已蓋有之本國式竹造房屋，計26.88坪另行書立
    租約並為地上權之設定。游許紅蟳死亡後由原告繼承，63年
    間蕭阿俊死亡，原與蕭阿俊同住之被告卯○○則分別獲得前
    開2筆土地繼續為占有使用，被告卯○○並交付租金予原告
    之弟訴外人游景輝，由游景輝代收，由此可知原告與被告卯
    ○○間業已就前開2筆土地另行成立不定期限之租賃關係。
    68年間土地重劃，原珍珠里簡字72地號土地分為前開2筆土
    地，面積有所減少，租金遂調整為每年稻榖500台斤，並以
    半年為1期依市價折合現金給付，原告竟謂被告蕭阿俊逾越
    地上權範圍，起造倉庫、增設鐵棚架，主張被告卯○○無權
    占有云云，並非事實。至於38年間設定之地上權乃係應公所
    要求所為，然此非排除游許紅蟳及蕭阿俊間就前揭土地上設
    定地上權以外之土地亦有租賃關係存在之事實。原告對於蕭
    阿俊及被告卯○○多年來占有使用前揭2筆土地並為租金之
    給付，非但知之甚詳且持續為租金之收取未曾異議，由此亦
    可推知兩造間有租賃關係。復若游許紅蟳及蕭阿俊僅就設定
    地上權範圍定有租賃契約，則依地上權設定登記時所附租約
    所示租金僅有新台幣（下同）7.5元，若以60年間之稻穀每
    台斤6元計算，高出兩造間約定租金之數額甚多，顯見被告
    承租範圍不僅止於此。此外，94年間原告曾向被告卯○○表
    示由於租金不敷繳納地價稅，因此自該年度起同段1890地號
    土地之地價稅改由被告卯○○繳納，而被告卯○○迄今亦已
    繳納2期，若被告係無權占有，原告豈會容認被告卯○○使
    用該筆土地多年，並同時為租金之收取，復為地價稅繳納之
    約定，由此可見兩造間就1890地號土地間確有租賃關係存在
    。原告自95年間下半年起拒收租金，如今突然改口主張被告
    無權占有要求拆屋還地已違兩造契約亦違誠信等語置辯，並
    答辯聲明：原告之訴駁回，若受不利判決，願供擔保准免假
    執行。
三、被告庚○○○、寅○○、辛○○、丑○○、壬○○、癸○○
    、子○○、甲○○、乙○○則以：附圖所示編號A、A-1、A-
    2、A-3、B、C、D-1部分之建物均由被告卯○○所建及占有
    使用，至有關原告請求塗銷同段1889地號土地上之地上權伊
    等不同意，希望能與同段1890地號土地上之地上權一併處理
    等語置辯，並答辯聲明：原告之訴駁回。
四、原告主張，坐落宜蘭縣冬山鄉○○段1889地號及同段1890地
    號土地（68年7月15日農地重劃前為宜蘭縣冬山鄉珍珠里簡
    字72地號1筆土地）為原告所有，38年10月31日原告之被繼
    承人游許紅蟳將土地之一部即附圖所示同段1890地號土地上
    D部分位置，面積26.88坪設定地上權予訴外人蕭阿俊興建本
    國式竹造房屋即門牌號碼宜蘭縣冬山鄉○○○路330巷11號
    ，並經宜蘭縣羅東地政事務所以珍珠里簡字第000626號收件
    ，證明書字號為冬山字第002609號登記在案。又前開同段
    1890地號土地上如附圖編號A部分，面積139.68平方公尺、
    A-1部分，面積9.03平方公尺、A-2部分，面積9.62平方公尺
    、A-3部分，面積9.36平方公尺之建物（並由被告卯○○居
    住使用）以及B部分，面積158.03平方公尺、C部分，面積
    17.43平方公尺、D-1部分，面積11.69平方公尺之地上物，
    同段1889地號土地則由被告卯○○占有使用等事實，為被告
    所不爭執，且有原告提出之土地登記謄本、地籍圖謄本、地
    上權設定契約書影本為證及宜蘭縣羅東地政事務所於96年7
    月4日檢送之前開地上權設定案建物填報表等書件及冬山鄉
    ○○段1890地號土地農地重劃對照清冊影本各1份（參見本
    院卷第33頁）可參佐，並經本院囑託宜蘭縣羅東地政事務所
    繪測如附圖所示無訛（參見本院96年8月9日勘驗筆錄、所攝
    照片及宜蘭縣羅東地政事務所以96年9月6日函檢送之土地複
    丈成果圖即附圖），堪信為真實。又查，被告庚○○○、辛○○、丑○○、寅○○、壬○○、癸○○、子○○、甲○○
    、乙○○、戊○○○、丁○○○、卯○○為蕭阿俊之繼承人
    ，業據原告提出繼承系統表（參見本院卷第160頁），並有
    被告之戶籍謄本（參見本院卷第40頁以下）、被告卯○○提
    出之舊戶籍資料為證（參見本院卷第68頁），亦應與事實相
    符。
五、再查，原告雖主張前開同段1890地號土地上如附圖編號A部
    分，面積139.68平方公尺、A-1部分，面積9.03平方公尺、
    A-2 部分，面積9.62平方公尺、A-3部分，面積9.36平方公
    尺之建物，以及B部分，面積158.03平方公尺、C部分，面積
    17.43平方公尺、D-1部分，面積11.69平方公尺之地上物為
    訴外人蕭阿俊所建，並由被告庚○○○、辛○○、丑○○、
    寅○○、壬○○、癸○○、子○○、甲○○、乙○○、戊○○○、丁○○○、卯○○所繼承云云。然查，前開建物及地
    上物均為被告卯○○所建，除據被告卯○○、戊○○○、丁○○○陳明在卷外（參見本院卷第162、163頁），並據被告
    庚○○○、辛○○、丑○○、寅○○、壬○○、癸○○、子
    ○○、甲○○、乙○○確認無訛（參見本院卷第163頁），
    則原告之前開主張即與事實未符，應認如附圖編號A部分，
    面積139.68平方公尺、A-1部分，面積9.03平方公尺、A-2部
    分，面積9.62平方公尺、A-3部分，面積9.36平方公尺之建
    物，以及B部分，面積158.03平方公尺、C部分，面積17.43
    平方公尺、D-1部分，面積11.69平方公尺之地上物均為被告
    卯○○所建。
六、被告卯○○雖辯稱：其在同段1890地號土地上興建如附圖所
    示之A、A-1、A-2、A-3、B、C、D-1地上物，並占有使用前
    開地上物基地及同段1889地號土地乃係基於不定期限之租賃
    關係而占有，屬於有權占有云云。然按以無權占有為原因請
    求返還所有物之訴，被告對原告就其物有所有權存在之事實
    無爭執，而僅以非無權占有為抗辯者，原告於被告無權占有
    之事實，無舉證責任，被告應就其取得占有，係有正當權源
    之事實證明之，如不能證明，則應認原告之請求為有理由（
    最高法院72年度台上字第1552號判決參照），是被告卯○○
    應就兩造間存有租賃關係負舉證之責。惟查被告卯○○等固
    抗辯伊確有繳納稻穀及現金為租金予游景輝云云，惟此部分
    並未舉證以實其說；次被告卯○○等另抗辯曾代繳地價稅，
    並雖提出94、95年地價稅繳納證明書、宜蘭縣稅捐稽處函為
    據。但所謂租賃，須物之出租人與承租人對租賃物及租金有
    具體而確定之意思表示一致，始能成立。尚難單憑代繳租稅
    一端，即認代繳人與物之所有人間有租賃關係存在；被告卯
    ○○等另抗辯，伊等自24年間即設籍在該處，並提出舊戶籍
    資料為佐，然戶籍資料僅足以證明被告卯○○等之被繼承人
    曾經於上開期間設籍或居留於該處之事實，無從證明其係基
    於合法之租賃關係占用系爭土地，且亦不因原告多年來未請
    求被告拆遷，即使被告卯○○等成為有正當權利者，亦難據
    此推認原告有同意被告使用系爭土地之默示意思表示。且原
    告維護其已登記土地所有權之圓滿行使，係屬權利之正當主
    張，尚難認有何違反誠信原則之情事。是被告卯○○等前揭
    所辯自難採信。
七、原告另主張，同段1889地號土地與同段1890地號土地均係於
    農地重劃時自宜蘭縣冬山鄉珍珠里簡字72地號1筆土地分割
    而出，重劃後同段1889地號土地之他項權利部仍轉載登記蕭
    阿俊之前開地上權，惟實際上前開地上權位置係存在於同段
    1890地號土地如附圖所示D部分上；同段1889地號土地並未
    設定地上權之事實，業據原告提出前開土地之土地登記簿影
    本、農地重劃土地對照清冊，並經調取前揭宜蘭縣羅東地政
    事務所於96年7月4日檢送之前開地上權設定案建物填報表等
    書件及冬山鄉○○段1890地號土地農地重劃對照清冊影本各
    1份核閱屬實，對此被告亦均未否認，則原告主張前開地上
    權之法律關係不存在於同段1889地號土地上，即屬有據；原
    告進而主張同段1889地號土地上之地上權登記應予塗銷，核
    為正當。至被告庚○○○、寅○○、辛○○、丑○○、壬○○、癸○○、子○○、甲○○、乙○○抗辯希望能與同段18
    90地號土地上之地上權一併處理，故不同意塗銷同段1889地
    號土地上之地上權登記云云，應與同段1889地號土地上是否
    存有地上權；是否應予塗銷之判斷無涉，其等之抗辯，洵難
    採認。
八、綜上所述，原告主張被告庚○○○、辛○○、丑○○、寅○○、壬○○、癸○○、子○○、甲○○、乙○○、戊○○○
    、丁○○○、卯○○為如附圖所示A部分，面積139.68平方
    公尺、A-1部分，面積9.03平方公尺、A-2部分，面積9.62平
    方公尺、A-3部分，面積9.36平方公尺、B部分，面積158.03
    平方公尺、C部分，面積17.43平方公尺、D-1部分，面積11.
    69平方公尺地上物之所有權人云云，惟經調查結果，應均屬
    被告卯○○1人所建，原告請求被告庚○○○、辛○○、丑
    ○○、寅○○、壬○○、癸○○、子○○、甲○○、乙○○
    、戊○○○、丁○○○拆除之部分，即難認有據，應予駁回
    。惟被告卯○○興建前開地上物，復居住於附圖所示A、A-1
    、A-2、A-3部分之建物；並占有使用同段1889地號土地，未
    據證明其係屬有權占有，應屬無權占有，則原告分別請求被
    告卯○○自附圖所示A、A-1、A-2、A-3部分之建物遷出，且
    拆除附圖所示A、A-1、A-2、A-3、B、C、D-1之地上物，並
    將前開地上物基地及同段1889地號土地返還原告之部分，即
    屬有據，應予准許。另原告主張被告庚○○○、辛○○、丑
    ○○、寅○○、壬○○、癸○○、子○○、甲○○、乙○○
    、戊○○○、丁○○○、卯○○所繼承就同段1889地號，面
    積496平方公尺之土地上，由宜蘭縣羅東地政事務所於38年
    以珍珠里簡字第000626號收件，證明書字號為冬山字第0026
    09號，權利人為被繼承人蕭阿俊，權利範圍為土地一部26.8
    8坪之地上權法律關係不存在於前開土地上，亦屬有據，是
    其請求加以確認，並且原告主張被告庚○○○、辛○○、丑
    ○○、寅○○、壬○○、癸○○、子○○、甲○○、乙○○
    、戊○○○、丁○○○、卯○○就前開地上權登記應予塗銷
    ，應為正當。
九、假執行之宣告：原告就請求被告卯○○遷拆地上物及返還土
    地部分及被告卯○○願供擔保請准宣告假執行及免為假執行
    ，就原告勝訴部分，爰分別酌定相當擔保金額准許之。至原
    告就其餘被告拆遷地上物之請求，因訴之駁回而失所附麗，
    不予准許；另就確認地上權不存在之訴及塗銷地上權登記之
    訴，應無假執行宣告之問題，原告請求為假執行之宣告，於
    法不合，亦應予駁回。
、裁判費負擔之依據：民事訴訟法第79條、第85條第2項。
中　　華　　民　　國　　96　　年　　12　　月　　21　　日
                  臺灣宜蘭地方法院民事庭
                      法　官  郭淑珍
正本與原本無異。
如對本判決上訴，須於判決送達後20日內提出上訴狀（須附繕本
）。
中　　華　　民　　國　　96　　年　　12　　月　　25　　日
                      書記官  藍友隆
